臺灣高等法院臺中分院刑事判決　　　　　　　　　九十一年度上訴字第一三二三號
　　上　訴　人
　　即　被　告　乙○○
　　指定辯護人　本院公設辯護人　丙○○
右上訴人因殺人未遂案件，不服臺灣台中地方法院九十一年度訴字第九八號中華民國
九十一年七月十五日第一審判決（起訴案號：臺灣台中地方法院檢察署九十年度偵字
第一五一七八號），提起上訴，本院判決如左：
      主  文
原判決撤銷。
乙○○殺人未遂，處有期徒刑伍年陸月。
      事  實
一、乙○○與丁○○二人原係朋友關係，嗣二人因共事期間之稅金應由何人負擔問題
    而生爭執，雙方已有芥蒂，乙○○又因嗜好飲酒問題，曾多次遭丁○○之嚴詞規
    勸，亦引致乙○○心中不悅。民國八十九年九月十六日晚間，丁○○至台中市○○區○○路十八弄九號戊○○承租再部分轉租予乙○○等人之租處與友人甲○○
    、戊○○、己○○打麻將，而乙○○因不願見到丁○○，乃外出與友人喝酒，於
    當日晚間十一時十五分許，乙○○酒後返回台中市○○區○○路十八弄九號之租
    處，因略有酒意，且丁○○復責罵伊，一時氣憤難忍，竟萌殺害丁○○之犯意，
    先至該處廚房，取得該租處房東所有之菜刀一把後，悶不吭聲走至丁○○背後，
    猝不及防朝丁○○右側頸部之足以致命部位猛然砍下，甫砍下一刀欲砍第二刀時
    ，旋為在場之甲○○將刀奪下，並與其他在場之人合力將乙○○制服後，立即將
    丁○○送醫急救，乙○○則乘機逃逸。丁○○因受有右頸部深度切割傷併神經斷
    裂（傷口約長十九公分、寬一公分、深一‧五公分）之傷，經送財團法人私立中
    國醫藥學院附設醫院急救得宜，始倖免於難。乙○○於案發後經傳拘均未到庭，
    嗣經原審法院通緝，於九十一年四月二十三日在桃園中正機場擬出境時，為證照
    查驗人員查獲逮捕解送原審審理。
二、案經丁○○訴由台中市警察局第五分局報告台灣台中地方法院檢察署檢察官偵查
    起訴。
      理  由
一、訊據上訴人即被告乙○○否認殺人未遂之犯行，辯稱：伊曾因稅金問題與丁○○
    發生爭執，而於案發前半年左右，丁○○曾找人打伊，因此伊很怕丁○○，伊本
    來離開租住處，嗣因無地方可住才又回來，案發當天丁○○帶了三個朋友來而且
    罵伊是龜兒子，伊就外出喝酒，喝完酒回來後丁○○又罵伊，當時他們有四人在
    場，伊很害怕，所以就進去廚房拿一把菜刀，他們看到伊拿菜刀出來就圍過來，
    伊揮舞菜刀叫他們不要過來，等到伊醒了之後，戊○○告訴伊，伊殺了人，伊並
    沒有殺害丁○○之意思，拿刀是為了保護自己，伊也不知道如何殺到丁○○云云
    。惟查：
　(一)被告持刀殺害告訴人丁○○未遂之事實，迭據告訴人於警詢、偵查、原審及本院
    調查時到庭指訴甚詳；而告訴人因遭被告持刀砍殺致受有右頸部深度切割傷併神
    經斷裂（傷口約長十九公分、寬一公分、深一‧五公分）之傷，亦有財團法人私
    立中國醫藥學院附設醫院診斷證明書一紙在卷可憑（詳見偵查卷第四十三頁）。
    另被告於通緝到案後原審訊問時亦坦稱：丁○○曾請伊幫忙做事，後來雙方為稅
    金問題發生爭執，案發當天，丁○○至伊住處，曾責罵伊，當時房東戊○○及丁○○兩名同學在場，丁○○來時，伊不想看到他，就到外面喝酒，回來時他們還
    在打牌，伊喝酒後心中很悶氣，丁○○又用話來刺激伊，伊很生氣就到廚房拿菜
    刀，當時確實想殺他，伊拿菜刀出來後就朝丁○○身上砍下等語（詳見原審卷第
    四六頁正面）；被告又於原審審理時供稱對檢察官起訴之犯罪事實沒有意見，伊
    承認，因丁○○欠伊稅金且經常罵伊，案發當時伊因喝酒一時氣憤才會砍殺丁○○等語明確（詳見原審卷第八九頁）。復經當時在場之證人甲○○於偵查中證稱
    ：「被告持菜刀砍丁○○一刀，要砍第二刀時就被我奪下來，乙○○就逃走，我
    與兩位朋友就將丁○○送醫急救」（詳見偵查卷第二十六頁）及於原審訊問時證
    稱：「（案發當日情形如何？）當天我們四個人在打牌，被告就到廚房拿刀朝丁○○砍下，我們就合力制服他‧‧‧」（詳見原審卷第七二頁），並於本院調查
    時到庭證稱：「‧‧‧我只有看到被告從被害人的背後走過去廚房，然後再走過
    來經過被害人的背後，就拿刀出來砍丁○○一刀，丁○○哀叫一聲抱著頭站起來
    時，被告要再砍第二刀，就被我走過去制止，並將刀子搶下來」等語屬實。且被
    告當時雖有喝酒，但意識清醒等情，復經告訴人丁○○與證人甲○○分別指證在
    卷（詳見偵查卷第九頁反面、本院卷第三十二頁、第四十四頁）。被告事後於本
    院審理時翻異前供，辯稱拿刀是為了保護自己，伊也不知道如何殺到丁○○云云
    ，係事後卸責之詞，實不足採
  (二)按刑法上殺人未遂與傷害之區別，應以被告加害之初有無致人於死之犯意為斷，
    雖不能僅以受傷處是否為致命部位及傷勢輕重如何，據為認定有無殺意之唯一標
    準，然仍可就行為人之動機、手段、所使用之凶器、下手之輕重、致傷之結果及
    行為後之情狀等綜合觀察論斷。經查：被告與告訴人間確曾因稅金問題發生爭執
    ，被告認告訴人應該要付的稅金都由伊負擔，告訴人則稱稅捐處通知補稅之金額
    應該由被告負擔，雙方於本案審理期間猶爭執不休（詳見原審卷第四十六頁正面
    、七十二頁、本院卷第二十九頁）。足見雙方雖原係朋友關係，惟因稅金問題發
    生爭執已心生芥蒂；且告訴人亦常因被告嗜好飲酒問題，對被告多所規勸，引致
    被告不悅，復經告訴人陳明在卷（詳見本院卷第三十二頁）。又本案發生前，被
    告因不想看到告訴人而到外面喝酒，回來時告訴人等還在打牌，告訴人又責罵被
    告，被告氣憤之下而到廚房拿菜刀等情，復為被告於原審及本院調查時供述甚明
    明，亦已如前述，足徵被告確係因上開情由而對告訴人不滿致萌生殺害告訴人之
    犯意。次查：人身之頸部均屬要害部位，且菜刀係極鋒利之刀器，以之猛砍人體
    頸部之要害處，足以剝奪人命，乃眾所週知，被告亦知之，業據其供承在卷（詳
    見本院卷第四八頁），詎被告竟持鋒利之菜刀悶不吭聲走向告訴人背後，猝不及
    防的朝告訴人頸部砍去，造成告訴人右頸部深度切割傷併神經經斷裂（傷口約長
    十九公分、寬一公分、深一‧五公分），顯見當時其殺意之堅、用力之猛，其有
    殺人之決心已無疑義，且在砍下一刀復欲繼續砍殺第二刀，益徵其殺人犯意之堅
    決。
  (三)綜上所述，被告有殺人之犯意與行為，其犯罪之事證已臻明確。所辯無殺人之犯
    意與行為云云，係事後卸責之詞，不足採信。至被告另辯稱案發前半年左右，丁○○曾找人打伊，然此為告訴人所否認，被告又無法舉出相關證據以供本院調查
    ；而其辯稱拿刀是為了保護自己云云，然質之被告亦坦稱當時告訴人等四人並沒
    有人打伊等語（詳見本院卷第三十頁），則其不斷強化其弱勢之立場，企圖藉此
    合理化持刀之正當性，所辯亦係事後圖卸刑責之詞，同不足採。至案發當晚被告
    原在家中喝酒，嗣告訴人前來，被告不願意看到告訴人，始外出喝酒等情，業據
    被告供明在卷，告訴人與證人甲○○雖均稱案發前被告係在租住喝酒等語，衡係
    因告訴人與甲○○打麻將時精神專注，致未遑注意被告已於渠等打麻將期間外出
    喝酒嗣又返回，而誤以為被告始終在租住處喝酒而未中途外出，應以被告所供為
    正確而可採。本案被告犯行堪以認定，自應依法論科。
二、核被告乙○○所為，係犯刑法第二百七十一條第二項、第一項殺人未遂罪。被告
    已著手殺人之行為，然未得逞，為未遂犯，爰依同法第二十六條前段之規定減輕
    其刑。原審認被告犯罪事證明確，予以論罪科刑，固非無見，惟原判決對於告訴
    人因被告之砍殺行為所受之傷，僅載明該傷之長度、寬度，而對於該傷傷口深度
    約一‧五公分則未載明，自係對告訴人受傷情形之認定未臻明確完整，已有未洽
    ；另被告於喝酒返回住處後雖遭被告責罵，然被告並未因此與告訴人發生口角，
    此業據被告供明在卷，則原判決認定被告於持刀殺告訴人前有與告訴人發生口角
    一情，亦有未合。被告上訴意旨否認有殺人之犯意與行為及認原審量刑過重，指
    摘原判決不當，雖無足取，惟原判決既有上述可議之處，即屬無可維持，自應由
    本院將原判決撤銷改判。爰審酌被告乙○○僅因對告訴人丁○○心有不滿，即持
    菜刀砍殺被害人丁○○之頸部，對被害人身體、心理造成嚴重傷害，情節實屬重
    大，犯後於本院審理時否認犯行，尚難認其有悔悟之念，及被告事後已與告訴人
    達成民事和解，願賠償告訴人新台幣三十萬元，然未實際給付，有本院和解筆錄
    一份在卷可憑等一切情狀，量處如主文第二項所示之刑，以資懲儆。至被告行兇
    所用之菜刀一把，為證人戊○○租處之房東所有之物，業據被告陳明在卷，既非
    被告所有之物，依法不得宣告沒收，併予指明。
據上論結，應依刑事訴訟法第三百六十九條第一項前段、第三百六十四條、第二百九
十九條第一項前段，刑法第二百七十一條第二項、第一項、第二十六條前段，判決如
主文。
本案經檢察官蔡振修到庭執行職務。
中      華      民      國      九十一      年      十    月    十七    日
                                   臺灣高等法院臺中分院刑事第四庭
                                         審判長法  官  洪  耀  宗
                                               法　官  蕭  錦  鍾
                                               法　官  江  德  千
右正本證明與原本無異。
如不服本判決應於收受送達後十日內向本院提出上訴書狀，其未敘述上訴之理由者並
得於提起上訴後十日內向本院補提理由書（均須按他造當事人之人數附繕本）。
     書記官  吳　麗　琴
中      華      民      國　  九十一     年      十       月    十七    日
【附錄論罪科刑法條】
刑法第二百七十一條第一項、第二項
殺人者，處死刑、無期徒刑或十年以上有期徒刑。
前項之未遂犯罰之。
                                                              　　　　　Ｆ
